臺灣彰化地方法院民事判決　87年度國字第2號
原　　　告　　戊○○
　　　　　　　丁○○
共　　　同
訴訟代理人　　乙○○律師
被　　　告　　經濟部工業局
法定代理人　　丙○○
被　　　告　　中華工程股份有限公司
法定代理人　　庚○○
共　　　同
訴訟代理人　　林錦隆律師
複　代理人　　李宗炎律師
　　　　　　　周春霖律師
被　　　告　　彰化縣政府
法定代理人　　甲○○
訴訟代理人　　胡宗智律師
複　代理人　　洪宗仁律師
　　　　　　　己○○
上列當事人間請求國家賠償事件，經本院於民國94年11月16日言
詞辯論終結，判決如下：
    主      文
原告之訴駁回。
訴訟費用由原告負擔。
    事實及理由
一、按當事人喪失訴訟能力或法定代理人死亡或其代理權消滅者
    ，訴訟程序在有法定代理人或取得訴訟能力之本人，承受其
    訴訟以前當然停止。又承受訴訟人，於得為承受訴訟時，應
    即為承受之聲明，並提出書狀於受訴法院，由法院送達於他
    造。民事訴訟法第 170 條、第 175 條第 1 項、第 176 條
    分別定有明文。本件被告彰化縣政府之法定代理人已由阮剛
    猛變更為甲○○、被告經濟部工業局之法定代理人已由汪雅
    康變更為丙○○及被告中華工程股份有限公司（下稱中華工
    程公司）之法定代理人已由姚浙生變更為庚○○，此有卷附
    之經濟部工業局、中華工程公司變更登記表函可稽，依上開
    規定，被告彰化縣政府、經濟部工業局、中華工程公司之法
    定代理人具狀聲明承受訴訟，於法並無不合，應予准許。
二、原告起訴主張：原告丁○○於坐落彰化縣線西鄉○○段1048
    地號土地（下稱系爭 1048 地號土地）、原告戊○○於坐落
    同段 1043、1045 及 1046 地號土地上（下稱系爭 1043 地
    號等 3 筆土地），分別養殖鰻種魚及西施舌等高經濟魚類
    ，原告上開漁塭鄰近之慶安水道相關堤堰設置有嚴重缺失，
    且慶安水道東堤係由被告彰化縣政府負責維護，竟年久失修
    ，及彰濱工業區○○○○道由被告經濟部工業局負責開發，
    由於設計錯誤強將慶安水道打通並構築潛堤致釀成此災，被
    告中華工程限公司其為承攬各項重大國家建設計劃之大型營
    造公司，並非一般小包工業，應有判斷被告經濟部工業局計
    劃打通慶安水道南端出海口並構築潛堤為錯誤之能力，惟其
    仍強行施行，致於民國85年7月31日賀伯颱風來襲時，慶安
    水道東堤潰決，造成上開漁塭四周嚴重坍塌及破損，而原告
    丁○○受有西施舌6,000萬粒折合新台幣（下同）
    12,000,000元、漁塭發電機及抽水機共1,600,000元之損失
    ；原告戊○○受有赤鰭種魚2500尾共750,000元、七星鰭種
    魚300尾共7,500,000元、鰻種魚1200尾共6,000,000元、七
    星鱸種魚500尾共7,500,000元之損失。爰依國家賠償法第3
    條第1項、第10條、民法第184條第1項、第185條第1項之規
    定，請求被告連帶負損害賠償責任等語。並聲明：被告應連
    帶給付原告戊○○21,750,000元、原告丁○○13,600,000
    元，及均自起訴狀繕本送達被告翌日起至清償日止，按週年
    利率百分之5計算之利息。
三、被告陳述及聲明：
（一）被告經濟部工業局：慶安水道東堤自三號連絡道路以南其
      坐落地號為彰化縣線西鄉○○段1166號、1208號，地目堤
      ，管理機關應為被告彰化縣政府，非被告經濟部工業局；
      又依國家賠償法第3條第1項之規定，請求國家賠償者須公
      有公共設施設置或管理欠缺及其所受損害均在本法施行後
      者為限，因慶安水道之東堤，即線西鄉○○段防潮堤，係
      於32年間設置，長度1050公尺，型式為土提、混凝土砌石
      護坡，嗣於46年間由水利局及省政府專款補助，即慶安水
      道之東堤早於國家賠償法前已設置，自不得請求國家賠償
      。並聲明：原告之訴駁回。
（二）被告中華工程公司：被告中華工程公司係一上市公司，並
      非國家機關，亦非慶安水道之管理機關；又被告中華工程
      公司係承攬被告經濟部工業局慶安水道打通後潛堰之施工
      ，自始即依設計圖施工，且完工後，亦依設計之功能發揮
      保護慶安水道東西側堤防基腳遭水流淘刷之功能，並無任
      何過失可言，原告之主張無理由。並聲明：原告之訴駁回
      。
（三）被告彰化縣政府：彰濱工業區之開發係於66年奉行政院核
      准，由被告經濟部工業局辦理開發，而慶安水道屬於該工
      業開發工程範圍，被告經濟部工業局自68年開工迄今，並
      無移交或委託被告彰化縣政府管理，故被告經濟部工業局
      應自行負慶安水道之設置、管理、維護之責。查慶安水道
      東堤潰決造成災損之因，應係被告經濟部工業局於開發彰
      濱工業區後，為解決原有漁民漁船無處停泊之問題，且使
      慶安水道水質達乙類河川水質之環保要求，逕自打通水道
      南端之聯絡通路，將原慶安水道南端出海口採逆止閥，變
      更設計為潛堰，致慶安水道直接暴露於海潮海浪衝擊下，
      後賀伯颱風來襲，大量海水跨越南端之潛堤進入慶安水道
      ，而東堤因無法承受巨大海潮衝擊而潰決，責任應屬被告
      經濟部工業局。另原告迄未就其所謂受有前述損害舉出証
      明，而原告前所提單據文件，均係私文書，就其形式及實
      質，被告彰化縣政府均予以否認。並聲明：(一)原告之訴駁
      回。(二)願供擔保，聲請免為假執行。
四、原告主張其於系爭1048地號土地、系爭1043地號等3筆土地
    設有漁塭，因被告經濟部工業局、中華工程公司開發彰濱工
    業區時，與原告上開漁塭鄰近之慶安水道相關堤堰設置有嚴
    重缺失，且被告彰化縣政府未妥善維護慶安水道致年久失修
    ，致賀伯颱風來襲時，慶安水道東堤潰決淹沒，造成上開漁
    塭四周嚴重坍塌及破損，原告因此受有前述魚苗、魚隻、漁
    塭發電機及抽水機之損失；被告均對因賀伯颱風來襲致慶安
    水道東堤潰決之事實不爭執，惟均否認其應就慶安水道東堤
    潰決負責。是本件之爭點，首應究明者即為慶安水道東堤潰
    決之原因為何？被告是否應對此潰決原因負責？等節，其次
    始有原告是否受有損失？原告應受賠償金額如何？之問題。
五、關於慶安水道東堤潰決之原因，彰化縣線西鄉鄉民代表會曾
    自請專家組成「風災責任歸屬鑑定委員會」鑑定，該委員會
    作成「賀伯颱風造成彰化縣線西鄉○○○道東堤潰決事件責
    任歸屬鑑定報告」（下稱鑑定報告一）。嗣原告起訴後，被
    告中華工程公司委請國立成功大學鑑定，並製有「賀伯颱風
    侵台期間彰化縣線西鄉○○○道東堤南段內側淹水原因之分
    析探討」鑑定報告（下稱鑑定報告二）；因鑑定報告一、二
    就潰決之原因，究竟是因東堤無法承受巨大之海潮海浪衝擊
    而潰決，抑或寓埔排水出口處之違建漁塭縮減河道斷面，導
    致流速增加，沖刷堤防內側坡面所致？二者鑑定結論歧見甚
    大，是本院再委請國立中興大學鑑定本件潰決原因，並完成
    「賀伯颱風造成彰化縣線西鄉○○○道東堤潰決事件成因鑑
    定報告」（下稱鑑定報告三）。
六、據鑑定報告一，其收彙災民意見書、經濟部工業局意見、中
    華工程公司意見、慶安水道水深測量報告、鐵塔沉箱設計圖
    、鐵塔完工照片、災後照片、彰濱工業區排水幹線系統配置
    圖、台中港潮汐變化歷線等為方法，而認潰堤之原因為慶安
    水道南端既有道路遭打通，大量海水跨越水道南端之潛堤進
    入慶安水道，致該水道東堤因無法承受巨大之海潮海浪衝擊
    而潰決，責任歸屬應由被告經濟部工業局及中華工程公司負
    責。另鑑定報告二，其以收集淹水災區之地理、水文氣象、
    災損情形等資料，並利用排水模式之基本架構、輸入數據、
    計算模擬該水道東堤潰堤過程，而認潰堤之原因係寓埔排水
    出口處河川行水區內違法漁塭縮減河道斷面，導致流速增加
    ，嚴重沖刷堤防內陸側之前坡面所致，故應由寓埔排水出口
    處之違法漁塭負主要責任。均有鑑定報告一、二在卷可參。
七、另據鑑定報告三，中興大學經由既有之鑑定與分析報告之判
    讀、潰堤溢淹災害照片之收集分析、彰濱工業區○○○道相
    關工程圖說彙整、歷年航空照片購置、彰濱附近地區之潮位
    風速風向及降雨量資料判斷等過程，及藉由導線與水準測量
    、ＧＰＳ測量、航空照相立體相對之計算分析、水道東堤前
    坡面坡頂之開挖等諸多方法，以研判85年8月1日賀伯颱風過
    境時所發生慶安水道東堤堤防潰決之災害原因，其鑑定結論
    認：賀伯颱風時慶安水道之最高潮位置，為稍高3.61公尺，
    實已超過各破堤處之堤頂高度，又此一高潮位置確已逼近或
    超過台中港測站之二百年頻率的3.62公尺，就發生之頻率年
    規模而言，已屬天災等級之潮位；發生潰堤溢淹之主要原因
    ，研判推估是由於漲升之潮水其潮位大於各破堤處在受災破
    堤前之堤頂高度，易言之，本件堤防潰決溢淹之主要成因係
    由於異常高漲的外水所造成；對於慶安水道南端潛堰之功能
    進行查核後，發現其功能及設計並無錯誤或疏失之處，本件
    堤防潰決之癥結在於賀伯颱風來襲時，發生二百年頻率之天
    災等級潮位，而慶安水道南端打通、並設潛堰前後，相關單
    位未及時配合完成水道東側堤防的整修加固（加高）工程而
    致災。亦有該鑑定報告附卷可參。
八、經查，鑑定報告一之鑑定人員為彰化縣線西鄉鄉民代表會所
    委任，其立場是否對受災戶較為偏頗？而鑑定報告二為被告
    中華工程公司所洽詢鑑定，其立場是否對被告經濟部工業局
    、中華工程公司較偏頗？均有可疑；而鑑定報告三之鑑定單
    位，為本院所囑託，其所使用之鑑定方法，亦已涵蓋鑑定報
    告一、二所使用之方法，且其所用之鑑定方法更為廣泛、判
    斷所依據之資料更為齊備，有如上述；另於鑑定進行時，亦
    對鑑定報告一、二之結論重行考察判斷審核，其結論自應較
    鑑定報告一、二之結論客觀、可信，故本院認應以鑑定報告
    三之結論為可採。
九、準此，以前揭鑑定報告三之鑑定結論，本件慶安水道東堤潰
    決原因，為賀伯颱風來襲時，發生二百年頻率之天災等級潮
    位，超過該東堤原有設置之防潮極限，而慶安水道南端潛堰
    之功能進行查核後，發現其功能及設計並無錯誤或疏失之處
    ，故原告所指被告經濟部工業局、中華工程公司設計、施作
    錯誤，強將慶安水道打通並構築潛堤致釀成此災，與事實尚
    有未合，且被告二人對水災之成因亦無何故意、過失可言，
    原告主張基於國家賠償法、侵權行為之法律關係，被告經濟
    部工業局、中華工程公司應連帶賠償原告損害，即無可取。
十、另查，慶安水道東堤自三號連絡道路以南其坐落地號為彰化
    縣線西鄉○○段1166號、1208號，地目堤，固經行政院認定
    管理機關應為被告彰化縣政府，有行政院秘書長92年5月23
    日院臺精字第0920028408號函、法務部92年6月25日法律字
    第0920026189號函、經濟部92年10月23日經授工字第092001
    73380號函等附卷可稽。惟按，依國家賠償法請求國家賠償
    者須公有公共設施設置或管理欠缺及其所損害均在本法施行
    後者為限，國家賠償法施行細則第2條定有明文。及按，所
    謂公共設施之設置有欠缺，係指公共設施建造之初，即存有
    瑕疵而言，管理有欠缺者，係指公共設施建造後未妥善保管
    ，怠為修護致該物發生瑕庛而言（最高法院84年度台上字第
    1004號判決意旨參考），故管理機關對管理之物，應尚無加
    以改良之義務。查本件慶安水道之東堤，即線西鄉○○段防
    潮堤，係於32年間設置，長度1050公尺，型式為土提、混凝
    土砌石護坡，設置時最高潮位標高為2.7公尺，堤頂高度為
    3.50公尺，嗣於46年間由水利局及省政府專款補助，有摘自
    「彰化海埔地開發計劃書」附表資料在卷可稽，並為兩造所
    不爭執，即慶安水道之東堤，早於69年7月2日經總統公佈、
    自70年7月1日施行之國家賠償法前即已設置，是縱其設置有
    所欠缺致在國家賠償法施行之後發生損害者，依該施行細則
    第2條規定，仍不得請求國家賠償；另國家賠償法施行之後
    ，慶安水道東堤於案發時雖由被告彰化縣政府管理，惟本件
    潰決之原因，係因二百年頻率之天災等級潮位，超過東堤原
    有設置之防潮極限，有如前述，固然依鑑定報告三，設潛堰
    前後，若能及時配合完成水道東側提防的整修加固（加高）
    工程，或可避免此災；惟此二百年頻率之天災等級潮位，已
    屬罕有，被告彰化縣政府得否預見？其有無故意、過失已難
    認定；且依前揭說明，被告彰化縣政府其管理本件東堤，應
    僅就既有之堤防妥善維護之責，尚無對之加固（加高）之改
    良責任。原告主張被告彰化縣政府管理維護慶安水道東堤不
    力，依國家賠償法、侵權行為之法律關係應賠償其損害，尚
    未能盡其舉證，是本院認亦難採取。
十一、綜上，賀伯颱風來襲所致二百年頻率之天災等級潮位，超
      逾慶安水道東堤原本設計之防潮水位；被告經濟部工業局
      、中華工程公司將慶安水道打通並構築潛堤，其設計並無
      錯誤，所施作之工程亦非發生本件慶安水道東堤潰決溢淹
      之原因；及慶安水道東堤早於國家賠償法施行前即已設置
      完成，雖被告彰化縣政府為慶安水道東堤之管理機關，惟
      其並無對該東堤改良之義務，原告亦未能舉證其維護該東
      堤不力，故原告主張被告對慶安水道之設置、管理有欠缺
      致其受有損害，均非可採，從而，原告基於國家賠償法及
      侵權行為之法律關係，請求被告應連帶給付原告戊○○
      21,750,000元、原告丁○○13,600,000元，及均自起訴狀
      繕本送達被告翌日起至清償日止，按週年利率百分之5計
      算之利息，為無理由，應予駁回。
十二、本件事證已臻明確，兩造其餘主張及舉證，經審酌與判決
      結果不生影響，爰不另一一論述，附此敘明。
十三、訴訟費用負擔之依據：民事訴訟法第78條、第85條第1項
      前段。
中　　華　　民　　國　　94　　年　　11　　月　　30　　日
                            民事第一庭
                                法　官　吳俊螢
以上正本係照原本作成。
如對判決上訴，應於判決送達後20日內向本院提出上訴狀。
中　　華　　民　　國　　94　　年　　11　　月　　30　　日
                      　　　    書記官　林文斌
